臺灣嘉義地方法院民事裁定　　　　　　 100年度家抗字第29號
抗　告　人　財政部國有財產局台灣南區辦事處台南分處
法定代理人　林秀娟
相　對　人　台南市政府稅務局
法定代理人　施齡
上列抗告人因與相對人間聲請指定遺產管理人事件，對於中華民
國100年11月15日本院100年度司財管字第39號裁定提起抗告，本
院裁定如下：
    主  文
抗告駁回。
抗告程序費用由抗告人負擔。
    理  由
一、相對人於原審聲請意旨略以：被繼承人楊秀足於民國95 年3
    月21日死亡，遺有動產、不動產共計六筆，而其滯欠相對人
    95年至99年地價稅款共計新臺幣26,390元及未來將開徵之稅
    捐，惟其繼承人均已辦理拋棄繼承，且其親屬會議並未於繼
    承開始時起一個月內選定遺產管理人，致相對人無從辦理送
    達及課徵，為保障公法債權，相對人以利害關係人之身分，
    爰依民法第1178條之規定，聲請指定財政部國有財產局臺灣
    南區辦事處臺南分處為被繼承人楊秀足之遺產管理人等語。
二、抗告意旨略以：
(一)、被繼承人楊秀足尚遺留有不動產得以供相對人聲請執行換價
    程序，但其之繼承人卻全體拋棄繼承權，明顯應係被繼承人
    楊秀足有遺債大於遺產之情形。按司法院74年10月15日（74
    ）院台廳一字第05786號函示「嗣後各地方法院受理有關無
    人承認繼承遺產管理事件時，……因此類拋棄繼承事件，多
    屬遺債大於遺產，形同破產，儘量避免選任國有財產局為遺
    產管理人。……」，查無人承認繼承遺產之選任國有財產局
    為遺產管理人，原係基於被繼承人之遺產於完成債權及債務
    之清償後，若有剩餘應歸屬國庫之考量性；又有關破產事件
    ，法院大抵選任律師或其他社會公正人士擔任破產管理人，
    本案既繼承人均已拋棄繼承，極可能屬於遺債大於遺產，此
    類遺債大於遺產案件，大多已無多餘財產可歸屬國有，其遺
    產管理人之主要職責僅為配合債權人及法院之查封、拍賣程
    序，以完成被繼承人債務之清償，則類此案件，並非得由專
    司管理國家財產之相關機關擔任遺產管理人，亦可選任律師
    或民間公正人士等擔任遺產管理人，依上開司法院函示應儘
    量避免選任國有財產局為遺產管理人，原裁定之選任實有不
    當。另縱其繼承人拋棄繼承並非不可擔任遺產管理人，且法
    亦無明文禁止，況繼承人對被繼承人生前之債權債務關係，
    以及印鑑、重要證件、產權文件等應較清楚或仍保管中，雖
    相對人對被繼承人楊秀足之稅捐執行換價事宜，與繼承人並
    無任何關聯性存在，但就適任與否加以考量，其最近親屬亦
    為最佳人選。況遺產管理人不僅除被繼承人對相對人之公法
    上給付義務外，尚就被繼承人是否另有其他債權債務關係，
    均需全面予以了解，則以抗告人僅係為國有財產之管理機關
    ，於被繼承人之遺債大於遺產之際，選任抗告人為遺產管理
    人，則抗告人恐力有未逮。
(二)、抗告人係國有財產之管理機關，若被繼承人無任何剩餘遺產
    得以歸屬國庫，則選任抗告人為遺產管理人對國庫並無任何
    實益，審就本案，既有遺債大於遺產之虞，若選任抗告人為
    遺產管理人，則抗告人仍須善盡管理人責任為其管理遺產、
    處理債務等問題，其間所耗費之人力、時間實難以金錢衡量
    ，且管理期間所需之花費亦由國庫代為墊付，而若結果落得
    其遺產不足以清償，不僅國庫利益受損，更有甚者，導致利
    用全民資源負擔個人私務之支出，無異使公器淪為私用，實
    不符社會公平原則。
(三)、退步言，依據財政部訂頒「代管無人承認繼承遺產作業要點
    」第三點規定「本要點之執行事項，除另有規定外，概由繼
    承開始時，被繼承人住所地之法院所在之辦事處辦理之。前
    項管轄法院與遺產所在分屬兩個以上辦事處管轄時，由前項
    管轄法院所在之辦事處辦理之；但不動產之管理、變賣或涉
    訟事項，得委任該遺產所在之辦事處代理之。」免得因路途
    遙遠及公文之往返，而延誤法律之時效性。本案被繼承人死
    亡時住所地在嘉義市，因此，原裁定選任抗告人為遺產管理
    人，亦不適當等語。為此提起抗告，求為廢棄原裁定等語。
三、經查：
(一)、法院在指定無人承認繼承之被繼承人之遺產管理人時，應綜
    合個案之主、客觀所有相關情狀，妥為考量後，指定適合之
    人擔任遺產管理人。法院就此類非訟事件，本具有裁量權，
    並不受當事人或利害關係人之聲明或主張之拘束，而應依職
    權，妥為指定適當之人擔任遺產管理人。至指定遺產管理人
    ，固應適度尊重該無人承認繼承事件之利害關係人之主觀意
    願，即在該利害關係人主觀上有意願擔任，且客觀上亦屬適
    任之遺產管理人時，法院自得優先選任之；反之，縱該利害
    關係人主觀上有意願擔任遺產管理人，惟客觀上並不適任時
    ，法院仍不得徒因其具有主觀意願，即率爾指定為遺產管理
    人。再者，並非無人承認繼承事件之利害關係人主觀上無擔
    任遺產管理人之意願，法院即不應或不得指定該無意願之利
    害關係人為遺產管理人；且如客觀上適任遺產管理人之所有
    利害關係人，均無主觀意願擔任遺產管理人時，法院仍應本
    於職權，妥為指定適任之人擔任遺產管理人，合先敘明。
(二)、次按第1178條所定之期限屆滿，無繼承人承認繼承時，其遺
    產於清償債權並交付遺贈物後，如有賸餘，歸屬國庫，民法
    第1185條定有明文。準此，就無人承認繼承之指定遺產管理
    人事件，代表國庫之財政部國有財產局亦屬利害關係人之一
    。惟因財政部國有財產局係一公務機關，依國有財產法規定
    綜理國有財產事務，其執行事務所需預算為全國人民納稅所
    得。故在屬「私益（即為解決私人間債權債務關係）」性質
    之無人承認繼承之指定遺產管理人事件，倘顯無遺產可歸屬
    國庫，將可能造成以國家資源管理對國庫毫無利益之財產，
    並須墊付無法歸墊之管理費用，無異使公器淪為私用，損及
    全民利益，令國庫遭受利益之侵害。故僅在不得已之例外情
    形，指定國有財產局為遺產管理人（最高法院89年度臺抗字
    第519號民事裁定意旨參照）。反之，如係屬「公益（即為
    解決國家與該被繼承人間私法上或公法上之法律關係）」性
    質之無人承認繼承之指定遺產管理人事件，則與上述情形有
    間。法院自得綜合該個案之主、客觀情狀，妥為考量後，指
    定國有財產局擔任遺產管理人，並無「須在不得已之例外情
    形，始得指定國有財產局為遺產管理人」之限制。蓋在屬「
    公益」性質之無人承認繼承之指定遺產管理人事件，法院如
    指定財政部國有財產局為遺產管理人，性質上應屬「公器公
    用」，而無上述「公器私用」之虞。
(三)、本件係因被繼承人楊秀足欠繳稅捐未清償，即於95年3月21
    日死亡，雖尚留有遺產，惟其繼承人均拋棄繼承，且親屬會
    議未於法定期間內選定遺產管理人，而經相對人聲請本院於
    100年11月15日以100年度司財管字第39號民事裁定指定抗告
    人擔任遺產管理人。抗告人雖主張其對被繼承人之財產狀況
    並不瞭解，被繼承人之繼承人雖均已拋棄繼承，顯然負債大
    於資產，宜由對於被繼承人之遺產及遺債事務有相當瞭解者
    之繼承人中選任，亦可委由對財產與登記方面具有專業素養
    與實務經驗之地政士及會計師公會推派有意願擔任遺產管理
    人之地政士或會計師擔任遺產管理人云云。惟本件既係為解
    決國家與被繼承人間之積欠稅捐之公法法律關係，應屬「公
    益」性質之無人承認繼承之指定遺產管理人事件無訛。又遺
    產管理人之職務相當繁複，苟非熟悉上開作業之人，殊難勝
    任；而抗告人係依國有財產法第9條設立之機關，依法綜理
    國有財產事務，足見抗告人在管理財產方面，確實相當專業
    ；再者，國有財產局為代管無人承認繼承之遺產，另制定有
    「代管無人承認繼承遺產作業要點」，更足證抗告人於遺產
    管理人職務之操作，應已至為嫻熟，且可進而確信有關代管
    無人承認繼承之遺產，係屬抗告人依法應執行之事務。被繼
    承人楊秀足所遺之不動產均坐落於臺南市，就管理上亦以抗
    告人較為便捷。是揆諸上開說明意旨，本院認原裁定綜合本
    件之主、客觀所有相關情狀，妥為考量後，裁定指定主觀上
    雖無意願，但客觀上最適任之抗告人為遺產管理人，經核於
    法尚無違法或不當之處。
(四)、綜上所述，原審依相對人之聲請，指定抗告人為被繼承人楊
    秀足之遺產管理人，經核並無違誤。抗告人指摘原裁定不當
    ，求為廢棄，即無理由，應予駁回。
四、據上論結，本件抗告為無理由，依非訟事件法第21條第2項
    、第24條第1項、第46條、民事訴訟法第495條之1第1項、第
    449條第1項、第95條、第78條，裁定如主文。
中    華    民    國  100    年    12    月    30    日
                   家事庭   審判長  法  官  曾文欣
                                    法  官  呂仲玉
                                    法  官  洪嘉蘭
以上正本係照原本作成。
如不服本裁定，僅得於收受本裁定正本送達後10日內以適用法規
顯有錯誤為理由，向本院提出再抗告狀（須附繕本一份及繳納再
抗告裁判費新台幣1000元）。
中    華    民    國  100    年    12    月    30    日
                                    書記官  許家瑜